臺灣板橋地方法院刑事判決　　　　　　　　　　　　　九十年度訴字第一六三六號
　　公　訴　人　臺灣板橋地方法院檢察署檢察官
　　被　　　告　甲○○
右列被告因偽造文書等案件，經檢察官提起公訴（九十年度偵字第九三八九號），本
院判決如左：
    主  文
甲○○行使偽造公文書，足以生損害於公眾及他人，處有期徒刑壹年捌月；又行使變
造公文書，足以生損害於公眾及他人，處有期徒刑玖月，應執行有期徒刑貳年貳月。
    事  實
一、甲○○前於民國（下同）七十五年十二月三十日因違反貪污治罪條例案件，經臺
    灣高等法院判處有期徒刑三年六月，於七十六年六月二十五日經最高法院駁回上
    訴而確定，嗣經七十七年及八十年二次減刑，減為有期徒刑一年六月二十日確定
    ，並於八十年一月一日因縮短刑期執行完畢（未構成累犯）。詎甲○○仍不知悔
    改，因臺北市政府為興辦臺北都會區大眾捷運系統新莊機場工程，須徵收張溪（
    業於五年八月一日死亡）所有，位於臺北縣新莊市○○○段頂坡角小段二三二（
    起訴書誤載為二八一）地號之土地及地上改良物。甲○○明知張溪之子張元通已
    於三十年五月二十三日死亡，張元通復無任何直系卑親屬，竟因其經濟狀況不佳
    ，為謀取該筆徵收補償費，意圖為自己不法之所有，遂分別基於行使偽造、變造
    公文書之犯意，先自九十年二月下旬之某日起至九十年三月五日止，均在其臺北
    縣永和市○○街五九巷七號四樓（起訴書誤載為同縣三重市○○街一０二號五樓
    ）住處，連續在如附表編號一至四所示之戶籍謄本公文書內，將其母張王玉（亦
    於八十五年十一月十七日死亡）變造成為張元通之養女（犯罪時間、所變造之戶
    籍謄本、位置及變造之內容均詳如附表編號一至四），使甲○○成為張溪之子孫
    而取得繼承權。甲○○復於九十年三月上旬之某日，在上址住處，按其他拋棄繼
    承事件中臺灣臺北地方法院家事法庭通知之格式，以自行繕打拋棄繼承人其兄張
    火木、弟張朝明及妹張麗貞等三人之年籍資料，再剪貼而盜用其他案件書類上之
    「臺灣臺北地方法院家事法庭」及「法官李英豪」二印文之方式，偽造八十六年
    一月二十三日八十五年度繼字第七九六號臺灣臺北地方法院家事庭通知之公文書
    ，使張火木、張朝明及張麗貞均拋棄繼承，僅甲○○成為張溪之唯一繼承人。甲
    ○○乃於九十年三月十二日檢附繼承系統表及前揭四份變造之戶籍謄本及偽造之
    臺灣臺北地方法院家事法庭通知等文件，向臺北縣新莊地政事務所提出聲請，偽
    稱其係土地所有權人張溪之繼承人而為行使，請求於審查繼承權後轉陳臺北縣政
    府以詐領前開用地之徵收補償費，均分別足生損害於張元通、張王玉、張火木、
    張朝明、張麗貞本人與戶政機關對於戶籍管理及臺灣臺北地方法院公文書之正確
    性。嗣因該地政事務所人員查覺戶籍謄本之記載有異，經向各該戶政事務所查證
    ，始知悉右開偽造、變造公文書之情事，甲○○始未能得逞。
二、甲○○因受繼承人張正鋒之委託，以新臺幣（下同）三萬元之價格代為辦理申領
    被繼承人張東山所遺，位於同右地段地號土地及地上改良物之徵收補償費事宜時
    ，甲○○明知張正鋒之父親（起訴書誤載為祖父）張萬生戶籍謄本上所載之出生
    日期與臺灣光復之後所載日期不一致，為順利通過臺北縣新莊地政事務所之查核
    ，以及使張東山（起訴書誤載為張萬生）之長女張木哖無法取得繼承權，竟另行
    基於行使變造公文書之犯意，於九十年三月中旬之某日及同年三月底之某日（起
    訴書略載為九十年初某時），在其上址住處，分別在如附表編號五、六所示之戶
    籍謄本公文書內，將張萬生之出生日期變造為大正十二年二月十六日，以及變造
    張木哖為張氏富之養女（犯罪時間、所變造之戶籍謄本、位置及變造之內容均詳
    如附表編號五、六）。甲○○並於九十年四月二日檢附繼承系統表及前揭變造之
    戶籍謄本等文件，代理張正鋒向臺北縣新莊地政事務所提出聲請而為行使，請求
    於審查繼承權後轉陳臺北縣政府以具領前開用地之徵收補償費，均足生損害於張
    萬生、張木哖本人及戶政機關對於戶籍管理之正確性。嗣於九十年四月二十七日
    撤回申請。甲○○在前揭犯罪未經發覺前，於九十年五月二日上午九時五十分，
    因偽造、變造附表編號一至四所示之公文書犯行，在臺灣板橋地方法院檢察署檢
    察官偵訊時，當庭向該署檢察官自承尚有變造附表編號五、六所示公文書犯行而
    接受裁判。
三、案經臺北縣新莊地政事務所移送臺灣板橋地方法院檢察署檢察官偵查起訴。
    理  由
一、右開事實，業據被告甲○○於檢察官偵查及本院審理時坦承不諱在卷，被告於審
    理時復明確供承係基於一個詐領補償費之犯意而為如事實一所載之行為，事實二
    部分則係另一個犯罪意思等語（見九十一年四月十日審判筆錄）。經查證人張正
    鋒係以三萬元之價格，委託被告代辦申領土地徵收補償費，惟不知被告有變造戶
    籍謄本之情事乙節，業據證人張正鋒於檢察官偵訊時結證屬實（見九十年度他字
    第一二０八號偵查卷第八五頁背面）。又臺灣臺北地方法院家事法庭並無繼股，
    亦查無八五年度繼字第七九六號案卷，且李英豪法官未曾辦理家事案件，八十六
    年一月二十三日八五年度繼字第七九六號通知，顯非臺灣臺北地方法院所製作之
    函稿等情，有臺灣臺北地方法院以九十年四月十九日北院文家事八十五繼字第六
    二八號函影本乙紙附卷可稽。另張萬生正確之出生年月日為大正十二年八月五日
    ，張氏木哖確為張氏富之媳婦仔，亦經臺北縣五股鄉戶政事務所以九十年九月十
    日北縣五戶字第三二０三號函覆甚明，復有被告所偽造之臺灣臺北地方法院八十
    五年度繼字第七九六號家事法庭通知、附表編號一至六所示變造之戶籍謄本，以
    及臺北縣政府以九十一年三月八日北府地用字第０九一００九三三四０號函所檢
    送張正鋒申辦領取土地徵收補償費全卷影本各乙份在卷可佐，足徵被告甲○○前
    揭自白與事實相符而堪以採信。再查本件被告變造如附表編號五、六所示戶籍謄
    本之犯行，係被告於九十年五月二日上午九時五十分許，至臺灣板橋地方法院檢
    察署偵訊時，自動向檢察官供承在卷，有該日之訊問筆錄在卷可憑，顯見被告對
    於此部分未經偵查犯罪機關發覺之犯罪自首，並有接受裁判之意，應認符合刑法
    第六十二條之自首要件。故本件事證明確，被告犯行堪以認定，應予依法論科。
二、按戶籍謄本係從公務員職務上製作之戶籍登記簿影印而來，自與戶籍登記簿上之
    記載無異，兩者效用相同，是戶籍謄本在法律上之性質，即係公務員職務上製作
    之文書，顯與僅為便利一時謀生用之證書、介紹書等特種文書有別，應認為刑法
    第二百十一條之公文書，始為相當，最高法院八十年台上字第三０七二號判決意
    旨可資參照。故被告甲○○意圖為自己不法所有，以行使偽造之臺灣臺北地方法
    院家事法庭通知、變造之戶籍謄本等公文書為手段，圖謀詐領土地徵收補償費未
    能得逞，核其所為係犯刑法第二百十六條、第二百十一條之行使偽造公文書罪；
    行使變造公文書罪，以及同法第三百三十九條第三項、第一項詐欺取財罪之未遂
    。被告盜用「臺灣臺北地方法院家事法庭」及「法官李英豪」二印文之行為，均
    係偽造上揭臺灣臺北地方法院家事法庭通知之部分行為，又其偽造公文書以及如
    附表所示之多次變造戶籍謄本之低度行為，分別為二次行使之高度行為所吸收，
    故均不另論罪。另被告於九十年三月十二日同時行使偽造及變造之公文書，係一
    行使行為觸犯二罪名，應依刑法五十五條想像競合犯之規定，從犯罪情節較重之
    行使偽造公文書罪處斷。被告行使偽造公文書旨在詐領徵收補償費，則其行使偽
    造公文書罪與詐欺取財未遂罪間，有方法結果之牽連關係，依同法第五十五條牽
    連犯之規定，從一重之行使偽造公文書罪處斷。再者，被告於九十年三月十二日
    行使偽造公文書及同年四月二日行使變造公文書之犯行間，犯意各別，已如前述
    ，依法自應予以分論併罰。另被告對於未經偵查犯罪機關發覺，其行使變造附表
    編號五、六公文書之部分犯罪自首，並接受裁判，則此部分應依同法第六十二條
    之規定減輕其刑。至於被告係以前開方法偽造臺灣臺北地方法院家事法庭通知而
    行使，已如前述，公訴意旨於犯罪事實欄亦載明被告基於偽造公文書之犯意而為
    ，公訴人卻漏未論以被告行使偽造公文書之罪名，以及被告多次變造如附表所示
    戶籍謄本之犯行，已為被告嗣後行使之高度行為所吸收而均不論罪，則公訴人認
    係基於概括之犯意反覆而為，應論以連續犯等語，均有未洽。又被告於九十年四
    月二日行使變造公文書之犯行部分，雖未經公訴人提起公訴，惟因與已起訴之變
    造公文書犯行部分，核有高低度吸收之實質上一罪關係，為起訴效力所及之範圍
    ，本院自得併予審究，附予敘明。爰審酌被告甲○○前有如事實欄所載之犯罪科
    刑紀錄（未構成累犯），有臺灣高等法院檢察署刑案紀錄簡覆表乙份在卷可參，
    及其犯罪之動機、目的、手段、偽造法院之通知書而危害法院文書之公信力非微
    以及事後尚知坦承並自首部分犯行之態度等一切情狀，分別量處如主文所示之刑
    ，並定其應執行之刑，以資懲儆。至於被告所偽造之臺灣臺北地方法院家事庭通
    知及變造如附表所示之戶籍謄本，雖係被告甲○○偽造及變造公文書犯行所得之
    物，惟因已交付予臺北縣新莊地政事務所而移轉所有，自難認仍屬被告所有之物
    ，依法不得宣告沒收，公訴人請求沒收上揭公文書，應有未合，併予指明。
三、公訴意旨另以：被告甲○○於九十年初某時，在其上址住處，於張溪之繼承系統
    表中，變造甲○○之母親張王玉成為張元通之養女，使甲○○成為張溪之子孫，
    因認被告尚涉犯刑法第二百十條、第二百十六條之行使變造私文書罪嫌等語。按
    犯罪事實應依證據認定之，無證據不得推定其犯罪事實，刑事訴訟法第一百五十
    四條定有明文。又按認定不利於被告之事實，須依積極證據，茍積極之證據不足
    為不利於被告事實之認定時，即應為有利於被告之認定，更不必有何有利之證據
    ，再按於以自己名義作成之文書為不實之登載，除有特別規定外，原不構成偽造
    、變造文書之罪，最高法院分別著有三十年上字第八一六號及二十五年上字第四
    八六二號判例甚明。訊據被告甲○○固供承有於前揭繼承系統表中，將其母張王
    玉登載為張元通之養女乙節屬實，並有該紙繼承系統表在卷可查，惟經本院核閱
    該紙繼承系統表，其內已載明該表係被告依民法及相關規定自行訂定之旨，意即
    被告甲○○本有制作該紙繼承系統表之權限，縱令被告制作繼承系統表之內容有
    誤，且損及他人利益，依前揭最高法院判例之意旨，被告並非偽造或變造繼承系
    統表，尚難論以被告偽造、變造私文書罪，亦無成立行使變造私文書罪之餘地。
    此外，本院復查無其他足資證明被告甲○○除前揭已論罪科刑之部分外，尚有公
    訴人所指變造繼承系統表犯行之積極證據，揆諸前揭規定及判例之意旨，此部分
    應屬不能證明被告甲○○犯罪，惟因公訴人認與前開論罪科刑部分有牽連犯之裁
    判上一罪關係，爰不另為無罪之諭知，附此敘明。
據上論斷，應依刑事訴訟法第二百九十九條第一項前段，刑法第二百十六條、第二百
十一條、第三百三十九條第三項、第一項、第五十五條、第五十一條第五款、第六十
二條，罰金罰鍰提高標準條例第一條前段，判決如主文。
本案經檢察官黃重鋼到庭執行職務
中      華      民      國      九十一    年      四    月    二十四    日
                                臺灣板橋地方法院刑事第三庭
                                      法  官    陳志揚
右正本證明與原本無異。
如不服本判決，應於判決送達後十日內向本院提出上訴狀 (應附繕本) ，上訴於
臺灣高等法院。
                                      書記官    陳慶樹
中      華      民      國      九十一     年      五    月     十三    日
附錄本案論罪科刑法條全文：
刑法第二百十一條
  偽造、變造公文書，足以生損害於公眾或他人者，處一年以上七年以下有期徒刑。
刑法第二百十六條
  行使第二百十條至第二百十五條之文書者，依偽造、變造文書或登載不實事項或使
  登載不實事項之規定處斷。
刑法第三百三十九條
  意圖為自己或第三人不法之所有，以詐術使人將本人或第三人之物交付者，處五年
  以下有期徒刑、拘役或科或併科一千元以下罰金。
  以前項方法得財產上不法之利益或使第三人得之者，亦同。
  前二項之未遂犯罰之。
附表：
┌──┬───────┬──────────┬───────┬─────┐
│編號│犯  罪  時  間│變造之戶籍謄本及位置│變 造 之 內 容│備      註│
├──┼───────┼──────────┼───────┼─────┤
│一  │九十年二月下旬│五股鄉戶政事務所八十│張王玉之養父為│九十年度他│
│    │之某日        │九年十一月三日核發之│張元通        │字第一二０│
│    │              │北縣五戶謄字第(乙)0000│              │八號偵查卷│
│    │              │07號戶籍謄本第二頁背│              │第二四頁背│
│    │              │面                  │              │面        │
├──┼───────┼──────────┼───────┼─────┤
│二  │九十年二月二十│三重市第二戶政事務所│張王玉之養父為│同右偵查卷│
│    │八日          │九十年二月二十七日核│張元通        │第二六頁正│
│    │              │發之北縣重二戶謄字第│              │面        │
│    │              │(甲)000050號戶籍謄本第│              │          │
│    │              │一頁正面            │              │          │
├──┼───────┼──────────┼───────┼─────┤
│三  │九十年三月二日│新莊市戶政事務所九十│張王玉為張元通│同右偵查卷│
│    │              │年三月二日核發之北縣│之媳婦仔      │第二一頁  │
│    │          │莊戶謄字第(丁)000109號│              │          │
│    │              │戶籍謄本第一頁      │              │          │
├──┼───────┼──────────┼───────┼─────┤
│四  │九十年三月五日│中和市第一戶政事務所│張王玉之養父為│同右偵查卷│
│    │              │九十年三月五日核發之│張元通        │第三十頁  │
│    │              │北縣中一戶謄字第(甲)11│              │          │
│    │              │0130號戶籍謄本      │              │          │
├──┼───────┼──────────┼───────┼─────┤
│五  │九十年三月中旬│五股鄉戶政事務所於不│將張萬生之出生│同右偵查卷│
│    │之某日        │詳時日核發之戶籍謄本│日期，由大正十│第七一頁  │
│    │              │第二頁背面          │二年八月五日變│          │
│    │              │                    │造成大正十二年│          │
│    │              │                    │二月十六日    │          │
├──┼───────┼──────────┼───────┼─────┤
│六  │九十年三月底之│五股鄉戶政事務所於不│將張氏木哖為張│同右偵查卷│
│    │某日          │詳時日核發之戶籍謄本│氏富之媳婦仔變│第七八頁  │
│    │              │第第二頁背面        │造為養女      │          │
└──┴───────┴──────────┴───────┴─────┘
